臺灣高等法院高雄分院刑事判決
111年度金上訴字第55號
上  訴  人  臺灣高雄地方檢察署檢察官
被      告  陳彥中
上列上訴人因被告詐欺等案件，不服臺灣高雄地方法院110年度
訴字第425號，中華民國111年1月19日第一審判決（起訴案號：
臺灣高雄地方檢察署110年度偵字第9604號，移送併辦案號：110
年度偵字第16150號），提起上訴，本院判決如下：
    主  文
原判決關於刑之部分及犯罪所得新臺幣參仟元沒收部分，均撤銷
。
陳彥中犯三人以上共同詐欺取財罪，累犯，處有期徒刑壹年壹月
。
   事實及理由
壹、程序事項：
    修正後刑事訴訟法第348條第3項規定：「上訴得明示僅就判
    決之刑、沒收或保安處分一部為之」，而其立法理由指出：
    「為尊重當事人設定攻防之範圍，並減輕上訴審審理之負擔
    ，容許上訴權人僅針對刑、沒收或保安處分一部提起上訴，
    其未表明上訴之認定犯罪事實部分，則不在第二審之審判範
    圍」。故依據現行法律的規定，科刑事項已可不隨同其犯罪
    事實而單獨成為上訴之標的，且於上訴人明示僅就科刑事項
    上訴時，第二審法院即不再就原審法院所認定之犯罪事實為
    審查，而應以原審法院所認定之犯罪事實，作為論認原審量
    刑妥適與否的判斷基礎。本件檢察官於本院準備程序時，已
    明示只對原審之科刑事項提起上訴（見本院卷第66頁）。依
    據前述說明，本院僅就原審判決量刑妥適與否進行審理。另
    被告陳彥中（下稱被告）於本院審理時已賠償告訴人柳秀琴
    部分損失，其已無犯罪所得，此為刑法第57條科刑時應審酌
    之事項，故檢察官上訴部分亦涉及被告賠償告訴人損失後，
    犯罪所得因之有所變更之情事，本院就犯罪所得之沒收，亦
    應一併審查。
貳、本案據以審查量刑妥適與否之原審所認定之犯罪事實、所犯
    罪名：　
一、犯罪事實：被告於民國110年4月間，基於參與詐騙犯罪組織
    之不確定故意，加入微信帳號「安那共」、「峰」、「七星
    」等年籍不詳之人所屬具牟利性之有結構性詐騙犯罪集團（
    下稱本案詐欺集團），而與本案詐欺集團成員共同意圖為自
    己不法之所有，基於3人以上共同詐欺取財、洗錢之不確定
    故意犯意聯絡，先由本案詐欺集團成員於110年4月12日10時
    起，佯稱為電信公司客服致電柳Ｏ琴，謊稱其所持用之00000
    00000門號欠款新臺幣（下同）4萬3000多元，經柳秀琴表示
    未申辦前述門號後，該佯裝客服人員者即表示幫忙報警處理
    。本案詐欺集團成員接續佯裝為警政署「李清志」警官，來
    電向柳Ｏ琴謊稱其身分遭冒用以申辦前述門號，涉及販毒集
    團洗錢之用，將在同日下午拘提，後再假意關懷，稱案件已
    經移由臺北地方檢察署（下稱臺北地檢）偵辦，希望其配合
    偵查且不得洩密他人；再由本案詐欺集團成員佯裝與該署「
    張介欽」主任檢察官聯繫，會進行後續財產公證查扣作業，
    並以LINE暱稱「勤務中心」、圖像為Q版警察與其聯絡，假
    稱要進行資金調查、扣押資產作為證物（無證據證明被告知
    悉本案詐欺集團成員上開冒用政府機關或公務員名義一事）
    ，致柳Ｏ琴陷於錯誤，於110年4月12日13時許，提領其所持
    用之國泰世華銀行帳戶內存款52萬元後，於同日15時許，依
    本案詐欺集團成員指示，至高雄市鼓山區明誠四路、美術東
    四路旁人行道，將內裝有52萬元之包裹面交給佯裝為高雄地
    院公證處員工「陳文章」之被告（無證據證明被告知悉本案
    詐欺集團成員稱其身分為高雄地院公證處員工），本案詐欺
    集團成員為求柳Ｏ琴信任，再於LINE對話中傳訊偽造臺灣臺
    北地方法院法院公證款收據、金額為52萬元之不實公文書照
    片予柳Ｏ琴（無證據證明被告知情）。被告於收款後，搭乘
    計程車至高鐵左營站，隨即搭乘高鐵輾轉至高鐵臺北站，後
    至車站附近之八方雲集餐廳，將上開包裹放於廁所內，不久
    後見有年籍不詳男子入內拿款，隨後搭乘高鐵返回嘉義。嗣
    於翌日即同年月13日上午，依本案詐欺集團成員「峰」之微
    信通知至其住家附近之統一超商拿取3千元報酬。
二、所犯罪名：被告所為，係刑法第339條之4第1項第2款3人以
    上共同詐欺取財罪、違反洗錢防制法第2條、第14條第1項之
    一般洗錢罪及組織犯罪防制條例第3條第1項後段之參與犯罪
    組織罪。被告就上開3人以上共同詐欺取財及一般洗錢之犯
    行，與「安那共」、「峰」、「七星」等所屬詐欺集團成員
    ，有犯意聯絡與行為分擔，應論以共同正犯。被告一行為觸
    犯上開數罪名，為想像競合犯，應從一重論以3人以上共同
    詐欺取財罪。被告前因詐欺及侵占案件，經臺灣嘉義地方法
    院（下稱嘉義地院）分別以105年度嘉簡字第1515號、107年
    度嘉簡字第148號，各判處有期徒刑3月確定，經嘉義地院以
    107年度聲字第281號刑事裁定定應執行刑為有期徒刑5月，
    於107年5月15日易科罰金執行完畢一節，有被告之前案資料
    查詢表在卷可參，且為被告所不否認，其於刑之執行完畢後
    5年內再犯本案，構成累犯。而依司法院釋字第775號解釋文
    及理由之意旨，係指構成累犯者，不分情節，一律加重最低
    本刑，致生行為人所受之刑罰超過其所應負擔罪責之個案，
    不符罪刑相當原則、比例原則。於此範圍內，在修正前，為
    避免發生上述罪刑不相當之情形，法院就該個案應裁量是否
    加重最低本刑。惟本件依被告構成累犯之前案及本件犯罪情
    節，認尚無應量處最低法定刑，否則有罪刑不相當之情形，
    是應依前開累犯規定加重其刑。
參、上訴論斷的理由：
一、原審經審酌後，就被告所犯上開之罪科處有期徒刑1年4月，
    固非無見。惟查被告於原審審理時尚未與告訴人柳Ｏ琴成立
    和解，於本院審理時已與告訴人柳Ｏ琴成立調解，賠償告訴
    人23萬元，並已全部支付完畢，告訴人並請求給予被告從輕
    量刑，有本院調解筆錄及電話查詢紀錄單可稽（本院卷第85
    、103頁），原審未及審酌，容有未合。檢察官上訴意旨以
    被告於原審審理時未與告訴人和解，亦未賠償告訴人損失，
    執此指摘原判決量刑過輕不當等情，然查被告於本院審理中
    已與告訴人和解並賠償告訴人部分損失，已如前述，檢察官
    之上訴，固無理由。惟原判決未及審酌被告於本院審理時與
    告訴人和解之有利量刑事由，自應由本院將原判決關於宣告
    刑部分撤銷改判。審酌被告正值青年，有相當之社會經驗，
    可得知悉詐欺集團犯罪組織盛行，竟仍為圖賺取高額報酬，
    而加入本案詐欺集團，依集團成員指示而向告訴人領取其被
    詐騙之財物，進而交付予詐欺集團，使告訴人遭騙之款項迅
    速流至詐欺集團掌控，難以追查流向；考量現今詐欺集團猖
    獗，使人與人之間產生不信賴與懷疑之感，其所為實有不該
    ，不僅侵害告訴人之財產法益，亦影響社會治安，實應給予
    相當之責難；並考量其於本院審理時已與告訴人達成和解，
    賠償告訴人23萬元，對被害人之損失已有所補償；兼衡被告
    於本院審理時自述之智識程度、經歷、工作及家庭生活狀況
    （見本院卷第98頁），暨其犯罪之動機、目的、手段等一切
    情狀，量處如主文第2項所示之刑。
二、按犯罪所得，屬於犯罪行為人者沒收之，刑法第38條之1第1
    項前段定有明文。另同條第5項明定：犯罪所得已實際合法
    發還被害人者，不予宣告沒收或追徵。所謂實際合法發還，
    是指因犯罪而生民事或公法請求權已經被實現、履行之情形
    而言。經查被告於本院審理時已賠償告訴人23萬元，並已全
    部給付，已如前述，則被告因本案犯行獲取3千元之犯罪所
    得，已實際合法發還被害人，應不予沒收，原審未及審酌，
    將此部分金額予以沒收，自有未洽，應由本院將原判決關於
    犯罪所得3千元諭知沒收部分撤銷。
據上論結，應依刑事訴訟法第369條第1項前段，判決如主文。
本案經檢察官余彬誠提起公訴，檢察官翁誌謙提起上訴，檢察官
黃彩秀到庭執行職務。
中　　華　　民　　國　　111 　年　　6 　　月　　9 　　日
                  刑事第六庭    審判長法  官  李政庭
                                      法  官  施柏宏
                                      法  官  王光照
以上正本證明與原本無異。
如不服本判決應於收受本判決後20日內向本院提出上訴書狀，其
未敘述上訴理由者，並得於提起上訴後20日內向本院補提理由書
狀（均須按他造當事人之人數附繕本）「切勿逕送上級法院」。
中　　華　　民　　國　　111 　年　　6 　　月　　9 　　日
                                      書記官  周青玉

附錄本判決論罪科刑法條：
刑法第339條之4第1項第2款：
犯第339條詐欺罪而有下列情形之一者，處1年以上7年以下有期
徒刑，得併科1百萬元以下罰金：二、三人以上共同犯之。

洗錢防制法第2條：
本法所稱洗錢，指下列行為：
一、意圖掩飾或隱匿特定犯罪所得來源，或使他人逃避刑事追訴
    ，而移轉或變更特定犯罪所得。
二、掩飾或隱匿特定犯罪所得之本質、來源、去向、所在、所有
    權、處分權或其他權益者。三、收受、持有或使用他人之特
    定犯罪所得。

洗錢防制法第14條第1項：
有第二條各款所列洗錢行為者，處7年以下有期徒刑，併科新臺
幣5百萬元以下罰金。

組織犯罪防制條例第3條第1項後段：
發起、主持、操縱或指揮犯罪組織者，處3年以上10年以下有期
徒刑，得併科新臺幣1億元以下罰金；參與者，處6月以上5年以
下有期徒刑，得併科新臺幣1千萬元以下罰金。